【裁判字號】    93,訴,766
【裁判日期】    950515
【裁判案由】    拆屋還地
【裁判全文】
臺灣士林地方法院民事判決               93年度訴字第766號
原      告  丙○○
訴訟代理人  徐則鈺  律師
被      告  丁○○
            甲○○
上  二  人
訴訟代理人  游孟輝  律師
上列當事人間拆屋還地事件，本院於民國95年5 月1 日言詞辯論
終結，判決如下：
    主  文
被告丁○○應將坐落台北縣三芝鄉○○○○段二一八地號土地上
如附圖2 所示B2部分（面積二百七十三平方公尺）之寺廟、如附
圖1 所示C 部分（面積二十九平方公尺）之倉庫、D 部份（面積
四平方公尺）之燒金爐拆除，並將該部份土地返還原告。
被告丁○○應自民國九十三年二月一日起至返還第一項所示土地
之日止，按年給付原告新台幣陸仟陸佰壹拾元。
原告其餘之訴駁回。
訴訟費用由被告丁○○負擔七分之一，餘由原告負擔。
本判決第一項於原告以新台幣貳拾柒萬伍仟肆佰元供擔保後，得
假執行。但被告丁○○如為原告供擔保新台幣捌拾貳萬陸仟貳佰
元，得免為假執行。
本判決第二項於每屆滿壹年，原告以新台幣貳仟貳佰零參元供擔
保後，就該年得請求之金額得假執行。但被告丁○○如為原告供
擔保新台幣陸仟陸佰壹拾元，得免為假執行。
原告其餘假執行之聲請駁回。
    事實及理由
一、按訴狀送達後，原告不得將原訴變更或追加他訴。但擴張或
    減縮應受判決事項之聲明者，不在此限。民事訴訟法第255
    條第1 項第3 定有明文。原告於訴狀繕本送達後擴張請求給
    付之金額，應予准許。
二、原告主張：原告係坐落台北縣三芝鄉○○○○段218 地號土
    地（下稱系爭土地）之所有人。被告丁○○於民國82年間向
    原告租用系爭土地，於系爭土地上搭建門牌號碼為台北縣三
    芝鄉埔頭村埔頭臨11之2 號之鐵皮建築（下稱系爭建物），
    命名為「太子宮」。被告丁○○於5 年租期屆滿後，拒不拆
    屋還地，並將「太子宮」交付其子被告甲○○使用收益。原
    告未將系爭土地50坪捐獻予太子壇，作為建造宮廟之用，亦
    未向被告丁○○收取新台幣（下同）300,000 元。縱認原告
    曾贈與系爭土地50坪予被告丁○○，依修正前民法第407 條
    規定，贈與契約亦未成立，不生撤銷贈與之問題。且原告已
    依民法第408 條第1 項規定，以訴狀繕本之送達通知被告丁○○撤銷系爭土地贈與之意思表示。又被告丁○○並非自耕
    農，兩造之贈與契約係屬給付不能，應屬無效。被告占用系
    爭土地，並無正當權源。又如附圖1 所示A 部份空地面積為
    1,724 平方公尺；如附圖1 所示B 部分寺廟、C 部分倉庫、
    D 部份六角燒金爐各占用系爭土地428 、29、4 平方公尺。
    原告自得本於民法第767 條之規定，訴請(一)被告丁○○將系
    爭土地上如附圖1 所示B 、C 、D 部分之寺廟、倉庫及燒金
    爐拆除。(二)被告丁○○、甲○○將系爭土地如附圖1 所示A
    、B 、C 、D 部分返還予原告。又系爭土地自93年1 月起之
    公告土地現值為每平方公尺2,700 元。被告等佔用系爭土地
    2,185 平方公尺，每年相當租金之損害金及不當利得，按公
    告現值5%計算為294,975 元。原告自得本於民法第184 條第
    1 項前段、第179 條規定，請求被告等連帶自93年2 月1 日
    起至返還系爭土地之日止，按年給付原告294,975 元等語。
    並聲明：(一)被告丁○○應將系爭土地上如附圖1 所示B 、C
    、D 部分之寺廟、倉庫及燒金爐拆除。(二)被告丁○○、甲○○應將系爭土地如附圖1 所示A 、B 、C 、D 部分返還予原
    告。(三)被告丁○○、甲○○應連帶自93年2 月1 日起至返還
    第(二)項土地之日止，按年給付原告294,975 元。(四)第(一)、(二)
    項原告願供擔保請准宣告假執行。第(三)項於每屆滿1 年，就
    該年得請求之金額，原告願供擔保請准宣告假執行。
三、被告則以：原告曾於82年2 月間出具同意書給被告丁○○，
    將系爭土地50坪捐獻給太子宮興建如附圖2 所示B2部分之寺
    廟正廳，被告丁○○並補貼原告300,000 元。兩造間就系爭
    土地如附圖2 所示B2部分應成立類似捐地造屋之無名契約，
    被告丁○○可永久使用系爭土地如附圖2 所示B2部分，原告
    自不得隨時請求被告丁○○返還系爭土地如附圖2 所示B2部
    分。被告丁○○占用系爭土地如附圖2 所示B2部分有正當權
    源，並非無權占有。又被告丁○○亦與原告簽訂另紙同意書
    ，向原告承租系爭土地，範圍為住家左鄰水井起至大圳邊道
    路止，前至大馬路，後至小溝止。其後被告丁○○於83年年
    中擴建太子宮，並於同年7 、8 月間向三芝鄉戶政事務所申
    請編釘臨時門牌。5 年租期屆滿後，原告即收回出租之土地
    ，不定期出租予他人使用。又被告甲○○僅係被告丁○○之
    輔助占有人等語，資為抗辯。並聲明：(一)原告之訴及其假執
    行之聲請均駁回。(二)如受不利判決，願供擔保請准宣告免為
    假執行。
四、兩造不爭執之事實：
  (一)原告係系爭土地之所有權人。被告係系爭建物之事實上處分
    權人。
  (二)原告及其子盧水清於82年2 月1 日與被告丁○○簽訂同意書
    ，記載：「立同意書人  甲方：丙○○、盧水清  乙方：太
    子壇，甲方同意將坐落於三芝鄉○○○○段埔頭小段地號21
    8 號之土地，其範圍為住家左鄰水井起至大圳邊道路止，前
    至大馬路，後至小溝止，租與太子壇，租期五年，租金每年
    新台幣壹萬貳仟元正，到期得順延之，租金視情況再行調整
    增減，若該土地甲方有意出讓，乙方有優先購買之權利，乙
    方同意俟建宮完成後，宮內出售金燭之盈利各半，雙方各無
    異議，特立此同意書一式二份，各執一份為憑。立同意書人
      甲方：「丙○○」「盧水清」  乙方：「太子壇丁○○」
    」。其中立同意書人甲方下方「丙○○」、「盧水清」之簽
    名，皆係盧水清所簽。
  (三)被告丁○○提出之記載：「立同意書人丙○○，茲同意將本
    人所有之土地，地號：三芝鄉○○○○段埔頭小段  號部份
    土地計伍拾坪，捐給太子壇做為建造宮廟之用。立同書人
    ：「盧水清」、「丙○○」（含簽名及印文）」之同意書，
    及記載：「收到新台幣參拾萬元正  此據  收受人：「盧水
    清」、「丙○○」（僅有印文）」之收據上「盧水清」、「
    丙○○」之簽名，係由盧水清所簽。
  (四)如附圖1 示A 部份空地面積0.1724公頃；如附圖1 所示C部
    分倉庫、D 部份六角燒金爐、如附圖2 所示B1部分寺廟、B2
    部分寺廟正廳各占用系爭土地0.0029、0.0004、0.0273、0.
    0155公頃。上述A 、C 、D 、B1部份皆屬82年2 月1 日同意
    書之出租範圍。
  (五)系爭土地自93年2 月1 日迄今之申報地價為每平方公尺432
    元。
  (六)原告曾出具卷(二)第22頁之土地使用權同意書予吳吉雄。
  (七)原告對卷(二)115頁申請書形式上之真正不爭執。
五、得心證之理由：
    本件兩造所爭執之處，應在於(一)被告丁○○、甲○○自93年
    2 月1 日起有無占用系爭土地如附圖1 所示A 部分空地？(二)
    被告丁○○占用系爭土地如附圖2 所示B1部分、如附圖1 所
    示C 、D 部分有無正當權源？被告甲○○是否被告丁○○之
    輔助占有人？(三)被告丁○○、甲○○占用系爭土地如附圖2
    所示B2部分有無正當權源？(四)原告得請求相當租金之損害金
    或不當利得為若干？茲分述如下：
  (一)被告丁○○、甲○○自93年2 月1 日起有無占用系爭土地如
    附圖1 所示A 部分空地？
    按所有人對於無權占有或侵奪其所有物者，得請求返還之，
    民法第767 條前段定有明文。請求返還所有物之訴，應以現
    在占有該物之人為被告。經查，被告丁○○、甲○○均稱於
    租期屆滿後，太子宮即未再占用系爭土地如附圖1 所示A部
    分空地（見卷(一)第33頁、53頁）。證人陳張密證稱：「．．
    ．後來被告沒有租的時候，就交給原告使用，我知道原告租
    給4 個人，有遊覽車、電力公司、卡車，租金給原告，後來
    又把廁所租給公所。」等語（見卷(一)第103 頁）；證人花慶
    松證稱：「除了太子宮熱鬧時會用到，平時都是地主在用，
    出租是地主自己出租，有租給三芝鄉公所、農會、夜市攤販
    、辦桌使用，也有租給別人停車，租金都是地主收。」「租
    的部分是因為太子宮要用廣場才租，後來太子宮沒有錢就把
    租約停掉，把廣場交還原告，只有熱鬧才有用到，租約已經
    停了一段時間。」、「公所有租約，夜市及司機是我口頭問
    的，租金我不知道，我有一位親戚有租過辦喜事，一次12,
    000元。」等語（見本院卷第105 、106 頁）；證人乙○○
    證稱：「（被告訴訟代理人問：原告有無將太子宮前面水泥
    地出租給別人使用？）有，租金原告自己收。」等語（見卷
    (二)第12頁）。足認被告丁○○、甲○○自93年2 月1 日起即
    未再占用系爭土地如附圖1 所示A 部分空地，非現在占有該
    物之人。原告訴請被告丁○○、甲○○返還系爭土地如附圖
    1所示A 部分，洵屬無據。
  (二)被告丁○○占用系爭土地如附圖2 所示B1部分、如附圖1 所
    示C 、D 部分有無正當權源？被告甲○○是否被告丁○○之
    輔助占有人？
    1.被告丁○○已明白陳稱：如附圖1 所示A 、C 、D 部分土
      地原告已收回，原告要拆除C 、D 部分，被告無意見。B
      部分50坪以外部分原告要拆除收回被告無意見，50坪是指
      神明正廳，扣除鐵皮屋頂及階梯部分等語（見卷(一)第77頁
      ）。又如附圖1 所示C 部分倉庫、D 部份六角燒金爐、如
      附圖2 所示B1部分寺廟各占用系爭土地0.0029、0.0004、
      0.0273公頃之事實，為兩造所不爭執。被告丁○○於租期
      屆滿後占用系爭土地如附圖2 所示B1部分、如附圖1 所示
      C 、D 部分，即無正當權源。原告訴請被告丁○○將系爭
      土地上如附圖2 所示B1部分寺廟、如附圖1 所示C 、D 部
      分之倉庫、燒金爐拆除，將系爭土地如附圖2 所示B1部分
      、如附圖1 所示C 、D 部分返還予原告，即屬有據。
    2.按民法第767 條所謂占有，係指同法第940 條之直接占有
      及第941 條之間接占有而言，並不包括民法第942 條所定
      輔助占有之情形在內。被告甲○○係被告丁○○之子，系
      爭土地如附圖2 所示B1部分、如附圖1 所示C 、D 部分上
      坐落有被告丁○○之寺廟、倉庫及燒金爐，被告甲○○稱
      其僅係於被告丁○○不在時幫忙點香，無自主占有系爭土
      地之意思，應屬可採。被告甲○○堪認係被告丁○○之輔
      助占有人。原告訴請被告甲○○將系爭土地如附圖2 所示
      B1 部 分、如附圖1 所示C 、D 部分返還予原告，及賠償
      其相當租金之損害，自不應准許。
  (三)被告丁○○占用系爭土地如附圖2 所示B2部分有無正當權源
    ？
    1.被告丁○○提出之記載：「立同意書人丙○○，茲同意將
      本人所有之土地，地號：三芝鄉○○○○段埔頭小段  號
      部份土地計伍拾坪，捐給太子壇做為建造宮廟之用。立
      同書人：「盧水清」、「丙○○」（含簽名及印文）」之
      同意書，及記載：「收到新台幣參拾萬元正  此據  收受
      人：「盧水清」、「丙○○」（僅有印文）」之收據上「
      盧水清」、「丙○○」之簽名，係由盧水清所簽之事實，
      為兩造所不爭執。又原告不否認其與盧水清於82年2 月1
      日與被告丁○○所簽訂，記載：「立同意書人  甲方：丙○○、盧水清乙方：太子壇，甲方同意將坐落於三芝鄉○○○○段埔頭小  段地號218 號之土地，其範圍為住家左
      鄰水井起至大圳邊道路止，前至大馬路，後至小溝止，租
      與太子壇，租期五年，租金每年新台幣壹萬貳仟元正，到
      期得順延之，租金視情況再行調整增減，若該土地甲方有
      意出讓，乙方有優先購買之權利，乙方同意俟建宮完成後
      ，宮內出售金燭之盈利各半，雙方各無異議，特立此同意
      書一式二份，各執一份為憑。立同意書人  甲方：「丙○○」、「盧水清」乙方：「太子壇丁○○」」之同意書上
      立同意書人甲方下方「丙○○」、「盧水清」之簽名，亦
      係盧水清所簽。衡情，盧水清雖係原告之子，惟非系爭土
      地之共有人，兩造顯認系爭土地之處分有經盧水清同意之
      必要，始將原告與盧水清同列為契約當事人。原告謂其並
      不知盧水清曾以其名義出具同意書與收據予被告丁○○，
      已有可疑。又質之(1)證人陳張密證稱：「在一個場合，丁○○丈夫告訴原告夫婦說想要太子宮蓋在原告土地上說可
      不可以，原告夫婦說喜歡就去蓋，後來被告丈夫說我要去
      蓋，原告夫婦說50坪你自己去用，被告丈夫說要太子要來
      點地（找蓋廟地點），原告夫婦就說來點，後來點到太子
      壇所在位置，就蓋起來，後來被告說既然原告捐了50坪就
      給原告30萬元，當作買地，後來寫了同意書50坪給太子壇
      用，30萬元給原告，．．．」「（法官問：是否記得同意
      書何時簽？）我已不記得時間，但當時我有在場，原告本
      人有在場，他不會寫字，叫兒子盧水清來簽名，印章是原
      告自己帶來的，誰蓋的我記不清楚，當場有給30萬元盧水
      清還有點清無誤。」（見卷(一)第103 頁）；(2)證人花慶松
      證稱：「（法官問：太子宮興建當時用地情形是否清楚？
      ）一開始我就知道，是原告同意捐獻土地給被告蓋廟，最
      先講50坪是捐的，蓋超過50坪部分也是原告同意才蓋．．
      ．」「（法官問：是否見過同意書及收據？）是簽好後我
      才看過，同意書就是捐地的同意書，30萬元是補貼。」等
      語（見卷(一)第106 頁）；(3)證人乙○○證稱：「我住25號
      3 樓，因我問我太太陳張密30萬元到何處去，她說原告夫
      婦願意捐獻50坪土地給太子宮，被告丁○○夫婦就拿30萬
      元給原告作為一點補償，確實時間因太久了我記不太清楚
      ，那天我正好下到樓下，我看到我太太把錢給吳吉雄，這
      個第11頁同意書、第35頁同意書、第36頁收據都是吳吉雄
      拿給我看的，吳說我太太拿30萬元就是為了太子宮事情，
      我有跟吳到丙○○家，但未進入盧家，當時丙○○夫婦及
      盧水清都在家，大家都是鄰居，我在門口有看到他們，只
      是未進入而已，我還看到丙○○拿印章出來蓋，他們夫婦
      還說我獻土地是要給太子宮永久使用，何必再拿30萬元，
      大家歡歡喜喜回到24號樓下。」等語（見卷(二)第12頁）；
      ，是證人均同證稱原告確有同意捐獻50坪土地予太子宮建
      廟無訛。足見原告應有同意捐獻50坪土地予太子宮建廟。
    2.被告提出之同意書固記載：「立同意書人丙○○，茲同意
      將本人所有之土地，地號：三芝鄉○○○○段埔頭小段
      號部份土地計伍拾坪，捐獻給太子壇做為建造宮廟之用。
      」等語，惟詢之被告丁○○陳稱：「（法官問：捐的同意
      書為何沒有地號、日期？）本來打算要把土地分割出來給
      我蓋廟，但因為原告說土地沒有辦法分割，所以只寫同意
      書沒有去辦理移轉登記，當時大家是合作，沒有想到會有
      這些問題，為何沒有寫地號日期也不清楚，我們也不懂法
      律。」、「（法官問：30萬元收據是何時寫的？）也是同
      一天寫的，30萬元只是補貼捐地部分，有點半買半送的意
      思，這30萬元與租金無關。」等語（見卷(一)第101頁）。
      可見系爭50坪土地因無法分割辦理所有權移轉登記，兩造
      自始即無移轉系爭土地所有權之意思，300,000 元僅是補
      貼性質，並非移轉系爭土地所有權之對價。兩造約定原告
      同意捐獻土地50坪給太子壇做為建造宮廟之用，應較類似
      借地造屋之情形，而非單純之贈與或買賣。又如附圖2 所
      示B2部分寺廟正廳，自82年建造迄今不過10餘年，自不能
      認其使用目的業已完成。本諸誠實信用原則，原告尚不得
      請求被告拆除如附圖2 所示B2部分之寺廟正廳。被告丁○○占用系爭土地如附圖2 所示B2部分，應有正當權源。原
      告訴請被告丁○○將系爭土地上如附圖2 所示B2部分之寺
      廟正廳拆除，被告丁○○、甲○○將系爭土地如附圖2 所
      示B2部分返還予原告，為無理由，不應准許。
  (四)原告得請求相當租金之損害金或不當利得為若干？
    按因故意或過失，不法侵害他人之權利者，負損害賠償責任
    民法第184 條第1 項前段規定甚明。被告丁○○無權占用系
    爭土地如附圖2 所示B1部分、如附圖1 所示C 、D 部分，面
    積各273 、29、4 平方公尺，原告自有受損害。原告自得本
    於民法第184 條第1 項前段規定請求被告賠償其相當租金之
    損害。又原告此部分請求既有理由，其本於民法第179 條之
    規定請求相當租金之不當得利，即無審究之必要。至於相當
    租金之損害之計算標準，應參酌土地法第105 條、第97條第
    1 項規定，予以計算較為客觀公允。再按城市地方房屋之租
    金，以不超過土地及其建築物申報總價額年息10% 為限，土
    地法第97條第1 項定有明文；而所謂土地價額係指法定地價
    而言，則為土地法施行法第25條所明定。又土地法第148 條
    規定，土地所有權人依土地法所申報之地價為法定地價。而
    系爭土地之申報地價為每平方公尺432 元，為兩造所不爭執
    。本院審酌系爭土地原租金額，所在地點商業不發達，對外
    交通便利等情，認被告使用系爭土地之對價應以申報地價總
    價額年息5%計算為相當。是原告每年相當租金之損害為6,61
    0 元（432 ｘ306 ｘ5%=6,610元【元以下四捨五入】）。準
    此，原告自得本於民法第184 條第1 項前段規定訴請被告丁○○自93年2 月1 日起至返還系爭土地如附圖2 所示B1部分
    、如附圖1 所示C 、D 部分之日止，按年給付原告6,610 元
    。
  (五)從而，原告1.本於民法第767 條前段規定請求被告丁○○將
    系爭土地上如附圖2 所示B1部分之寺廟、如附圖1 所示C 、
    D 部分之倉庫、燒金爐拆除，將系爭土地如附圖2 所示B1部
    分、如附圖1 所示C 、D 部分返還予原告。2.本於民法第18
    4 條第1 項前段規定請求被告丁○○自93年2 月1 日起至返
    還上述土地之日止，按年給付6,610 元。為有理由，應予准
    許。逾此部分之請求，為無理由，應予駁回。
  (六)按就財產權之將來給付訴訟，在判決時履行期固尚未屆至，
    惟在判決確定前仍有屆清償期之可能或有部分屆清償期，不
    能謂無宣告假執行之實益，故仍應依聲請宣告假執行。本件
    原告陳明願供擔保，請准宣告假執行，就其勝訴部分，經核
    無不合，爰酌定如主文所示之擔保金額，併予准許。至原告
    敗訴部分，其假執行之聲請已失所附麗，應予駁回。又被告
    丁○○陳明願供擔保，宣告免為假執行，核無不合，爰酌定
    相當擔保金額，併予准許。
  (七)本件事證已臻明確，兩造其餘之攻擊防禦方法，核與判決之
    基礎無影響，毋庸一一論述，併此敘明。
六、訴訟費用負擔之依據：民事訴訟法第79條。
中    華    民    國    95    年    5     月    15    日
                  民事第一庭  法  官  楊智勝
以上正本證明與原本無異。
如對本判決上訴須於判決送達後20日內向本院提出上訴狀。
中    華    民    國    95    年    3     月    18    日
                              書記官  黃王雅寬


司法院資訊處製作；財團法人民間司法改革基金會備份。
